最　高　行　政　法　院　裁　定
　　　　　　　　　　　　　　　　　　 96年度裁字第00518號
上　訴　人　甲○○
被 上訴 人　臺北市政府
代　表　人　乙○○
上列當事人間因水土保持法事件，上訴人對於中華民國94年6月
30日臺北高等行政法院93年度訴字第1535號判決，提起上訴。本
院裁定如下：
    主  文
上訴駁回。
上訴審訴訟費用由上訴人負擔。
    理  由
一、按對於高等行政法院判決之上訴，非以其違背法令為理由，
    不得為之，行政訴訟法第242條定有明文。又提起上訴，應
    以上訴狀表明上訴理由並應添具關於上訴理由之必要證據，
    復為同法第244條第1項第4款及第2項所明定。是當事人提起
    上訴，如以原審判決有不適用法規或適用不當為理由時，其
    上訴狀應有具體之指摘，並揭示該法規之條項或其內容；如
    以原審判決有同法第243條規定所列各款情形之當然違背法
    令為理由時，其上訴狀應揭示合於該款之事實，及依訴訟資
    料合於該違背法令之具體事實。如上訴狀未依此項方法表明
    ，或其所表明者，顯與上開法條規定之情形不相合時，即難
    認為已對原審判決之違背法令有具體之指摘，其上訴自難認
    為合法。
二、上訴人未先擬具水土保持計畫送主管機關核定，擅自在坐落
    臺北市○○區○○段1小段625、626、639等地號土地內（下
    稱系爭土地），開挖整地、興建鋼筋混凝土構造物、舖設水
    泥地面，違規面積約60平方公尺，案經被上訴人所屬建設局
    人員於民國92年12月1日查獲，爰以其違反行為時水土保持
    法之規定，於93年1月12日府建四字第09304264500號函，裁
    處上訴人罰鍰新臺幣（下同）30萬元，並令限期改正（立即
    停止一切非法開發使用行為及限期自處分書收受日起30日內
    自行拆清除違規工作物）。上訴人不服，提起訴願，遭決定
    駁回，提起行政訴訟，亦經判決駁回，遂提起上訴。主張：
    １、在83年5月27日水土保持法公布施行前，上訴人耕作之
    山坡地農耕用地，早已完成開發使用，且已完成農耕用地田
    、旱地目之編定，上訴人在該地經營、使用之行為，應無水
    土保持法第12條第1項規定之適用，被上訴人顯然適用法令
    錯誤。２、依行政院農業委員會85年8月6日（85）農林字第
    5030375A號所發布之水土保持技術規範第6條、第76條第1項
    、同條項第2款第3目及第383條規定，被上訴人於79年3月1
    日公告上訴人所有農耕用地屬未開發利用之山坡地，其即有
    法律義務查定上訴人土地之類別，以防止土地超限利用並供
    作農地實施水土保持處理之依據，惟被上訴人迄今從未依法
    作查定類別公告。再依行政院農業委員會85年6月29日（85
    ）農林字第5030325A號發布之水土保持計畫審核及監督要點
    第33條、第30條規定，顯然上訴人並未違反水土保持法第12
    條第1項之規定。３、上訴人花費鉅大成本作好水土保持的
    相關措施，為水土保持法之獎勵行為，被上訴人所為原處分
    顯屬濫用職權及適用法律亦有錯誤，其侵害上訴人行使憲法
    保障之農業耕作及財產權之權利。４、上訴人興築坡崁、水
    池、水櫃等設施，業經臺北市議會會同建築管理處等單位至
    現場會勘，並作成會勘記錄，認為該等設施有利於山坡地保
    育、水土保持及公共安全之維護，並屬於農耕行為及農業經
    營所必要，同時並無引起公共危險之虞，及違反訴願決定書
    所引用之法條，應准予維持現狀。原判決未查及此，顯有未
    合。５、上訴人在自有山坡地農地上埋設涵管、構築水溝，
    以解決水流排洩問題，並不涉及開挖整地，因此並無水土保
    持法第12條第1項、第13條第1項、第23條第2項及第33條等
    法條之適用；此外，農民在水土保持法公布施行前已開發整
    地完成之農地上做水利設施，即令是在水土保持法公布施行
    後興建，亦受憲法所保障，並無水土保持法之適用等語，為
    此求為廢棄原判決。
三、原審以：（一）按水土保持法第1條規定之立法目的為：「
    為實施水土保持之處理與維護，以保育水土資源，涵養水源
    ，減免災害，促進土地合理使用，增進國民福祉。」再綜觀
    同法之各規定可知，該法要求凡在該法第8條第1項各款所列
    地區為治理或經營、使用行為者，無論係農、林、漁、牧地
    區（例如該條項第2款規定者）或山坡地或森林地區（例如
    該條項第5款規定者），均應依該條第1項之規定「應經調查
    規劃，依水土保持技術規範實施水土保持之處理與維護」，
    易言之，縱非位於山坡地之農、林、漁、牧地區，亦應依水
    土保持技術規範實施水土保持之處理與維護。至於在山坡地
    及森林區內從事農、林、漁、牧地之開發利用所需之修築農
    路、開挖、整地或整坡作業，或其他開挖整地行為，其水土
    保持義務人更應先分別依同法第12條第1項前段及第13條第1
    項前段之規定擬具水土保持計畫，送請主管機關核定，如有
    擅自開發者，主管機關自得依同法第33條第1項第2款之規定
    處以罰鍰並令其自行拆除及清除其工作物。又水土保持法第
    12條、第13條雖於92年12月17日經總統公布修正，惟自其第
    12條立法理由及刪除第13條之立法理由觀之，比較修正前後
    規定，實質未變更。（二）系爭土地係經被上訴人報請行政
    院於84年12月8日以84府建五字第84087387號公告為水土保
    持法所稱之山坡地，被上訴人於92年12月1日派員現場勘查
    ，查獲上訴人未先擬具水土保持計畫送主管機關核定，擅自
    於系爭土地開挖整地、興建鋼筋混凝土構造物、舖設水泥地
    面，違規面積達約60平方公尺之事實，為兩造所不爭，復有
    臺北市山坡地管理查報表、系爭土地地形圖及上訴人開挖整
    地及構造物之照片10張等附原處分卷足稽，堪認屬實。（三
    ）上訴人未經申請核准，在前揭土地上違規開發使用等行為
    ，業經被上訴人於85年12月18日起開始查報、取締，並將歷
    次查獲違規施築構造物等行為，按次分別開立處分書處分（
    迄93年1月12日已計至少90張以上，含上訴人不服之被上訴
    人93年1月12日府建四字第09304264500號處分書）並限期拆
    清除違規工作物，有處分書在卷足憑；而依卷附上訴人所不
    爭之兩組照片顯示，一組照片（92年12月1日拍攝）係系爭
    土地上正在進行開挖整地、興建鋼筋混凝土構造物及舖設水
    泥地面，有施工工人及挖土機等之情形；另一組（92年12月
    24日拍攝）係已完工之情形，前後對照，足知系爭土地之施
    工行為顯係新違規之事實。上訴人主張其為一殷實的老農民
    ．．．一直從事農業耕種，整修坡崁．．．本案地目早已被
    編訂為「田、旱」地目，顯示該土地早已於83年水土保持法
    公布前即已完成開發使用云云，顯與查證之事實不符，不足
    採取。再者，水土保持法於83年5月27日公布迄今，所規範
    及處罰者，係以該法施行後水土保持義務人之治理、經營、
    使用行為為對象，本件上訴人在92年12月1日至24日間仍有
    前述之行為，自有該法之適用，並不因上訴人取得或經營系
    爭土地係在該法施行前，即解免其擬具水土保持計畫之義務
    。是因系爭土地係依水土保持法規定所公告之山坡地，縱如
    上訴人主張其一切所為均為農作之用，惟其施作興建鋼筋混
    凝土構造物之行為，仍該當於同法第12條第1項所稱之在山
    坡地從事農地之開發利用所需之修築農路、開挖、整地或整
    坡作業，上訴人既在系爭土地修築農路、開挖、整地或整坡
    作業，為系爭土地之使用人，自應依水土保持法第12條第1
    項前段之規定，先擬具水土保持計畫，送請主管機關核定後
    始得施工開挖整地，否則即屬違反行為時水土保持法第12條
    及第13條之規定。末按上訴人多次因違反水土保持法之事件
    ，經被上訴人裁罰，有被上訴人所提上訴人歷次違反水土保
    持法處分紀錄表一份附卷足佐（參見原審91年度訴字第39號
    、92年度訴字第5639號及92年度訴字第5142號確定判決），
    可見上訴人非但未依歷次處分書規定停止一切非法開發使用
    行為且持續違規施工，以致再度被查獲本件違規行為，上訴
    人既非初犯，又一再繼續違法，被上訴人依同法第2條之規
    定為地方主管機關，其於裁處罰鍰時，自得考量為實施水土
    保持之處理與維護，保育水土資源，涵養水源，減免災害，
    促進土地合理利用等行政目的，據以處上訴人罰鍰30萬元，
    並令立即停止一切非法開發使用行為，限期改正，自無不合
    。（四）上訴人另稱水土保持計畫審核及監督要點第33點規
    定「依水土保持技術規範實施農地水土保持處理與維護之開
    挖整地，免擬具水土保持計畫．．．」同要點第30點規定「
    於山坡地內從事農、林、漁、牧地之開發利用所須之修築農
    路、開挖整地或整坡作業，其規模未滿本細則規定者，得以
    簡易水土保持申報書代替水土保持計畫書」，上訴人顯然並
    未違反水土保持法第12條第1項之規定云云。然查水土保持
    計畫審核及監督要點第36條規定：「於山坡地內從事農、林
    、漁、牧地之開發．．．其規模未滿本細則第4條規定者，
    得以簡易水土保持申報書代替水土保持計畫書．．。」、水
    土保持法施行細則第4條第2項規定：「直轄市或縣（市）主
    管機關『得』視轄區環境特性或需要，擬定較前項嚴格之條
    件，報請中央主管機關核定後實施。」及同要點第39條規定
    ：「依水土保持技術規範實施農地水土保持處理與維護之開
    挖整地，免擬具水土保持計畫，但仍應向當地主管機關．．
    ．申請核可後始得施工．．．」是依上開規定，可知得以簡
    易水土保持申報書代替水土保持計畫書者，已在水土保持法
    施行細則明訂，倘上訴人認其行為係屬「依水土保持技術規
    範實施農地水土保持處理與維護之開挖整地」之範疇，依前
    揭要點規定亦須經主管機關核可方得施工。惟上訴人並未提
    出有擬具簡易水土保持申報書代替水土保持計畫書之方式辦
    理系爭土地之開挖整地，被上訴人亦否認有收到上訴人任何
    有關簡易水土保持申報書之送核，應認上訴人對此有利於己
    之事實未能證明而無可採信。是上訴人從未擬具任何計畫書
    或申報書送請主管機關審查核可即擅自施工之事實明晰，被
    上訴人因之依法查處，並無不合等詞，為判斷基礎，因而駁
    回上訴人在原審之訴。
四、本院查：原審以前開理由駁回上訴人於原審之訴，經核並無
    不合。上訴人上訴意旨，雖言其在水土保持法公布施行前已
    開發整地完成之農地上做水利設施，應無水土保持法之適用
    ，況其興築之設施，係有利於山坡地保育、水土保持及公共
    安全之維護，並屬於農耕行為及農業經營所必要，並無引起
    公共危險之虞云云，惟核其狀述內容無非以原判決所不採之
    陳詞泛言原處分不當，然並未具體指明原判決有何違背法令
    之情事，依首開規定及說明，其上訴為不合法，應予駁回。
五、依行政訴訟法第249條第1項前段、第104條、民事訴訟法第
    95條、第78條，裁定如主文。
中　　華　　民　　國　　96　　年　　3　　 月　　15　　日
                  第二庭審判長法  官　鄭　淑　貞
                              法  官  黃　合　文
                              法  官　吳　明　鴻
                              法  官　鄭　小　康
                              法  官　帥　嘉　寶
以  上  正  本  證  明  與  原  本  無  異
中　　華　　民　　國　　96　　年　　3　　 月　　16　　日
　　　　　　　　　　　　　　　書記官　阮　桂　芬
